ACORDAO-COMPLETO-2397518

ACÓRDÃO 1122/2020 ATA 15/2020 - PLENÁRIO

VISTOS, relatados e discutidos estes autos de Denúncia em face de supostas irregularidades perpetradas por empresas sediadas no Polo Industrial de Manaus, as quais estariam praticando contrabando e descaminho de produtos da Zona Franca de Manaus (ZFM) , evitando, assim, o pagamento de impostos federais e estaduais,
	ACORDAM os Ministros do Tribunal de Contas da União, reunidos em Sessão do Plenário, diante das razões expostas pelo Relator, em:
	9.1. indeferir o pedido de ingresso do requerente de peça 280 como terceiro interessado;
	9.2. não conhecer a presente documentação como denúncia por não atender os requisitos de admissibilidade previstos no art. 235 do Regimento Interno do TCU, e no art. 103, § 1º, da Resolução - TCU 259/2014;
	9.3. levantar o sigilo dos presentes autos, nos termos do arts. 6º, inciso III, e 8º, incisos V e VI, ambos da Lei 12.527/2011 (Lei de Acesso à Informação) c/c o art. 55, §1º, da Lei 8.443/92 e art. 4º da Resolução-TCU 294/2018;
	9.4. dar ciência ao denunciante;
	9.5. determinar o arquivamento do feito com fundamento no parágrafo único do art. 235 do Regimento Interno do TCU e no art. 105 da Resolução - TCU 259/2014.

Denúncia acerca de possíveis irregularidades praticadas por empresas sediadas no Polo Industrial de Manaus, sendo a principal o contrabando e o descaminho de componentes eletrônicos ou produtos semiacabados que entram na Zona Franca de Manaus (ZFM) com incentivos fiscais, e que posteriormente são enviados de forma fraudulenta a outras unidades da federação ou mesmo para o exterior como sucatas ou produtos inservíveis, de forma a evitar o pagamento de impostos federais e estaduais.

Instituto Brasileiro do Meio Ambiente e dos Recursos Naturais Renováveis; Secretaria Especial da Receita Federal do Brasil; Superintendência da Zona Franca de Manaus

3. Denunciante: identidade preservada (art. 55, caput, da Lei n. 8.443/1992)

13.1. Ministros presentes: José Mucio Monteiro (Presidente), Walton Alencar Rodrigues, Benjamin Zymler, Aroldo Cedraz, Raimundo Carreiro (Relator), Ana Arraes e Bruno Dantas.
13.2. Ministros-Substitutos presentes: Marcos Bemquerer Costa, André Luís de Carvalho e Weder de Oliveira.

RAIMUNDO CARREIRO

Transcrevo, inicialmente, a instrução de peça eletrônica de peça 282, lavrada no âmbito da Secretaria de Controle Externo e Desenvolvimento Econômico (SecexDesenvolvimento) , a qual foi endossada pelo Diretor-Substituto da Subunidade e pela Secretária-Substituta Unidade Técnica (peças 283 e 284) :
"INTRODUÇÃO
1.	Trata-se de denúncia acerca de possíveis irregularidades praticadas por empresas sediadas no Polo Industrial de Manaus, sendo a principal o contrabando e o descaminho de componentes eletrônicos ou produtos semiacabados que entram na Zona Franca de Manaus (ZFM) com incentivos fiscais, e que posteriormente são enviados de forma fraudulenta a outras unidades da federação ou mesmo para o exterior como sucatas ou produtos inservíveis, de forma a evitar o pagamento de impostos federais e estaduais. 
HISTÓRICO 
2.	Segundo o denunciante as indústrias da ZFM contratam empresas especializadas na manipulação de sucatas, para transportar componentes em bom estado juntamente com os produtos sucateados. Em sequência, tais empresas obtêm autorizações na Superintendência da Zona Franca de Manaus (Suframa) , na Secretaria da Receita Federal do Brasil, no Instituto Brasileiro do Meio Ambiente e dos Recursos Naturais Renováveis (Ibama) e no Instituto de Proteção Ambiental do Amazonas (Ipaam) para proceder à remessa desse material para fora do estado do Amazonas, ou para destruição dentro da área da ZFM. 
	3.	A documentação apresentada à, então, Secretaria de Controle Externo do TCU no Estado do Amazonas (Secex/AM) , em 2/8/2017, traz denúncia anteriormente encaminhada à CGU (peças 1-9 e 9-38) , autuada naquele órgão sob o nº . 00203.001266/2013-16, acompanhada de análises efetuadas pelo corpo técnico da CGU/AM (peças 1-9, 11-38) . 
4.	Tendo em vista a informação do denunciante acerca desse processo, realizou-se diligência à CGU-AM (Ofício 1653/2017-TCU/Secex/AM, peça 10) solicitando cópia do aludido processo. Contudo, em outubro 2017, a CGU não atendeu à solicitação, alegando que os trabalhos ainda não estavam concluídos e que tão logo aquele Ministério fizesse a avaliação final, o referido processo seria encaminhado para conhecimento do TCU (peça 69) .
5.	Posteriormente, o denunciante encaminhou novos documentos (peças 39 a 66) , além de cópia parcial do Processo 00203.001266/2013-16, anteriormente fornecida ao denunciante pela Unidade da CGU no Amazonas (peças 70 a 167) .
6.	Na ocasião (peça 168) , após analisar os documentos, a Secex-AM sintetizou as irregularidades apresentadas pelo denunciante nos pontos a seguir (peças 39, 41, 50 e 55) :
	a) empresas incentivadas pelo modelo Zona Franca de Manaus participam de esquemas criminosos, tais como o descaminho e o contrabando, para sonegar tributos, lavar ou transferir ativos por meio da compra e venda simulada de produtos acabados e semiacabados, acessórios, insumos, matérias primas e componentes diversos, produzidos ou importados com isenções fiscais para fins industriais;
	b) alguns produtos são classificados como sucatas e negociados por valores insignificantes ou subfaturados e são remetidos ilegalmente para outros estados e países, camuflados por resíduos eletrônicos perigosos dos mais diversos tipos;
	c) esses ilícitos, dentre eles o tráfico transnacional de resíduos perigosos, são facilitados por empresas de reciclagem ou de fachada e acobertados por servidores e agentes públicos lotados na Suframa, na Receita Federal, no Ibama, dentre outros órgãos de fiscalização e controle federal e estadual; 
	d) são praticadas também outras irregularidades ou ilegalidades relacionadas com a concessão ou aumento de cotas de importação, fraudes em investimento de P&D e outros desvios em projetos e negócios envolvendo empresas, servidores e agentes públicos lotados nos referidos órgãos, e colaboradores de institutos como Fucapi, cooptados pelas empresas e seus contratados para facilitar fraudes, colaborar para seu êxito, impedir investigações e obstruir a justiça;
	e) empresas, como Nokia/Microsoft e suas contratadas, praticam negócios escusos, administrados pelo crime organizado que atua no Amazonas e tem ramificações em várias cidades e países, principalmente, México, Estados Unidos, Reino Unido ou São Paulo, Ciudad Del Este e Hong Kong, para onde seguem grande parte dos produtos desviados da ZFM, abastecendo  o mercado informal e a indústria da pirataria, ou sendo negociados e enviados "por vias tortas" para consumo em países asiáticos como Rússia, Coreia do Sul e do Norte. 
	f) esses delitos também são praticados por empresas como Samsung, LG, Philco, Positivo, Lenovo, Midea Carrier, Nissin e Moto Honda. A Suframa não fiscaliza adequadamente e não controla os certificados de destinação e inventários de resíduos, que comprovem o destino final dos resíduos e das sucatas;
	g) a empresa Belmont Trading Comercial Exportadora Ltda. atua como "laranja" de outras empresas como Nokia/Microsoft, e tem suas atividades voltadas a crimes relacionados ao descaminho e ao contrabando atrelados ao tráfico internacional de resíduos perigosos e a outros ilícitos como lavagem de dinheiro, evasão de divisas, falsidade ideológica e estelionato. Trata-se de uma empresa estrangeira operando irregularmente no Brasil; e 
	h) a empresa Belmont Trading Company, além de não manter nenhuma atividade laboral na cidade de Manaus, não tem registro regular em vários órgãos de controle da ZFM, como Suframa, Ibama e outros responsáveis por licenciar, autorizar ou monitorar operações ambientais e outras obrigações fiscais e tributárias previstas em leis e regulamentos necessários para movimentar ou destinar resíduos, sucatas ou mercadorias estrangeiras que tenha ingressado sob o regime estabelecido pelo Decreto-Lei 288/67.
7.	O denunciante menciona, ainda, que, antes de procurar a CGU, levou o caso a diversos órgãos, tais como a Suframa, Receita Federal, Ministério Público Federal (MPF) e Polícia Federal. Alguns procedimentos foram instaurados, a exemplo do IPL 808/2010-SPF (Polícia Federal) e do Inquérito Criminal 113.000.00063/2010-3 no MPF. Embora alertados, tais órgãos, assim como outros instados por denúncias, negaram competência, emitiram notas técnicas, pareceres jurídicos, relatórios fiscais e policiais parciais, atestando a boa conduta das empresas investigadas, desmerecendo a denúncia, o denunciante e todos os procedimentos foram arquivados.
8.	Para o denunciante, a CGU, apesar de ciente das irregularidades e ilegalidades, não adotou providências, o que facilitou a fuga de empresas e a manipulação dos fatos, comprometendo as investigações.
9.	Assim, o denunciante solicitou a esta Corte que investigasse as fraudes/irregularidades praticadas pelas empresas localizadas na Zona Franca de Manaus com a conivência de servidores públicos lotados na Suframa, Receita Federal do Brasil e Ibama, fazendo cessar ou reduzir crimes fiscais e tributários, dentre outros, envolvendo corrupção, lavagem de dinheiro e evasão de divisas, causando danos e grande prejuízo ao Brasil a países como, Estados Unidos, México, Paraguai, Reino Unido, dentre outros.
10.	Ao analisar a denúncia, a Secex-AM propôs ao Ministro Relator (peça 168) :
		a) conhecer da presente denúncia, satisfeitos os requisitos de admissibilidade previstos nos arts. 234 e 235 do Regimento Interno deste Tribunal e no art. 103, § 1º, da Resolução TCU 259/2014;
		b) realizar inspeção, com fundamento no art. 240 do RI/TCU, na Superintendência da Zona Franca de Manaus, Secretaria da Receita Federal do Brasil e Instituto Brasileiro do Meio Ambiente e dos Recursos Naturais Renováveis, podendo estender-se à Controladoria Geral da União para que sejam coletadas as seguintes informações: 
b.1) as providências adotadas pela CGU a partir das investigações já realizadas; 
b.2) a existência e a qualidade dos procedimentos e dos controles internos realizados pela Suframa, Receita Federal do Brasil e Ibama no processo de coleta, transporte e destinação final de resíduos perigosos e sucatas em geral;
b.3) a existência e a qualidade dos procedimentos e dos controles internos realizados pela Suframa, Receita Federal do Brasil e Ibama para o acompanhamento das operações de destruição, doação e venda de insumos ou máquinas e equipamentos incentivados, admitidos na ZFM, considerados em desuso ou obsoletos;
b.4) a existência e a qualidade dos procedimentos e dos controles internos realizados pela Suframa, Receita Federal do Brasil e Ibama para o acompanhamento das operações de importação de insumos com isenção tributária sem emprego nas indústrias do PIM.
	c) comunicar ao denunciante que os fatos estão sendo apurados no âmbito do TC Processo 027.309/2017-7.  
11.	O Ministro-Relator, no Despacho de peça 170, autorizou a inspeção nos órgãos e com os objetivos especificados na peça 168.
12.	Preliminarmente à inspeção, a SecexAM propôs a realização de nova diligência à Controladoria Regional da União no Estado do Amazonas (CGU-AM) , para que fosse encaminhada cópia integral (preferencialmente em meio magnético) do Processo CGU 00203.001266/2013-16 (peça 171) . A diligência foi materializada por meio do por meio dos Ofícios 1117/2018 e 1304/2018 (peças 173 e 175) . Em resposta, a CGU-AM apresentou, intempestivamente, as informações e esclarecimentos constantes das peças 177 a 279.
13.	Posteriormente, na peça recebida em 6/4/2019, há solicitação de ingresso como interessado do signatário do documento de peça 280.
14.	E, por fim, na data de 26/6/2019, por meio do Memorando 5/2019 (PROC-JMO) , o Ministério Público de Contas da União encaminhou, com fulcro no art. 103 da Resolução TCU-259/2014, cópia de documento encaminhado pelo denunciante à Procuradora Geral da República (peça 281) .
EXAME DE ADMISSIBILIDADE
15.	Conforme descrito no item 10, alínea 'a', a Secex-AM posicionou-se, preliminarmente, pelo conhecimento da denúncia. No entanto, no Despacho de peça 170, o Ministro Relator não se pronunciou a respeito.
16.	Considerando os novos elementos trazidos aos autos, registra-se que a denúncia não preenche os requisitos de admissibilidade constantes no art. 235 do Regimento Interno do TCU e no art. 103, § 1º, da Resolução - TCU 259/2014, haja vista que a parcela significativa dos fatos questionados não é matéria de competência do Tribunal, para os quais o administrador ou responsável não está sujeito a sua jurisdição; e os fatos noticiados de competência desta Corte de Contas, não estão acompanhados do indício concernente à irregularidade ou ilegalidade denunciada.
17.	A análise que fundamenta essa conclusão é apresentada no Exame Técnico a seguir.
EXAME TÉCNICO
18.	Conforme exposto no 'histórico' desta instrução, embora já existam instruções preliminares nos autos, não há manifestação quanto ao conhecimento da denúncia, motivo pelo qual, preliminarmente, à analise dos documentos encaminhados pela CGU-AM, os principais pontos da denúncia, sintetizados na instrução inicial (peça 168) e transcritos no histórico desta instrução, merecem uma avaliação prévia relacionada à competência desta Corte para apreciar os fatos apresentados pelo denunciante.  Dessa forma estruturamos o presente exame de forma a tratar ponto a ponto os presentes autos. 
Alegações do denunciante (peça 39, p. 2) 
19.	Empresas incentivadas pelo modelo Zona Franca de Manaus participam de esquemas criminosos, tais como o descaminho e o contrabando, para sonegar tributos, lavar ou transferir ativos por meio da compra e venda simulada de produtos acabados e semiacabados, acessórios, insumos, matérias primas e componentes diversos, produzidos ou importados com isenções fiscais para fins industriais (peça 39, p. 2) ;
Análise
19.1	Essa irregularidade guarda relação com a sonegação de tributos, através de possíveis esquemas criminosos como contrabando e descaminho.
19.2	Preliminarmente, em relação aos tributos federais, vale ressaltar que, no âmbito da ZFM, há redução de até 88% do Imposto de Importação (I.I.) sobre os insumos destinados à industrialização, bem como isenção do Imposto sobre Produtos Industrializados (I.P.I.) , conforme se conclui de informação constante na página eletrônica da Suframa ( Acesso em 4/6/2019) .
19.3	Em relação a impostos estaduais, ocorre a restituição parcial ou total, variando de 55% a 100% - dependendo do projeto - do Imposto sobre Operações Relativas à Circulação de Mercadorias e sobre Prestação de Serviços de Transporte Interestadual e Intermunicipal e de Comunicação (ICMS) .
19.4	Prosseguindo, de acordo com a Lei 5.172/1966 (Código Tributário Nacional) :
Art. 194. A legislação tributária, observado o disposto nesta Lei, regulará, em caráter geral, ou especificamente em função da natureza do tributo de que se tratar, a competência e os poderes das autoridades administrativas em matéria de fiscalização da sua aplicação.
Parágrafo único. A legislação a que se refere este artigo aplica-se às pessoas naturais ou jurídicas, contribuintes ou não, inclusive às que gozem de imunidade tributária ou de isenção de caráter pessoal.
19.5	Assim, em relação aos tributos federais, conforme disposto no art. 6º da Lei 10.593/2002, com Redação dada pela Lei nº 11.457/2007:
Art. 6º.  São atribuições dos ocupantes do cargo de Auditor-Fiscal da Receita Federal do Brasil:     
I - no exercício da competência da Secretaria da Receita Federal do Brasil e em caráter privativo:                         
a)  constituir, mediante lançamento, o crédito tributário e de contribuições;                           
b)  elaborar e proferir decisões ou delas participar em processo administrativo-fiscal, bem como em processos de consulta, restituição ou compensação de tributos e contribuições e de reconhecimento de benefícios fiscais;                   
c)  executar procedimentos de fiscalização, praticando os atos definidos na legislação específica, inclusive os relacionados com o controle aduaneiro, apreensão de mercadorias, livros, documentos, materiais, equipamentos e assemelhados;                      
d)  examinar a contabilidade de sociedades empresariais, empresários, órgãos, entidades, fundos e demais contribuintes, não se lhes aplicando as restrições previstas nos arts. 1.190 a 1.192 do Código Civil e observado o disposto no art. 1.193 do mesmo diploma legal;                                 
e)  proceder à orientação do sujeito passivo no tocante à interpretação da legislação tributária;                      
f)  supervisionar as demais atividades de orientação ao contribuinte;
II - em caráter geral, exercer as demais atividades inerentes à competência da Secretaria da Receita Federal do Brasil.                             
§ 1o  O Poder Executivo poderá cometer o exercício de atividades abrangidas pelo inciso II do caput deste artigo em caráter privativo ao Auditor-Fiscal da Receita Federal do Brasil.  
19.5.1	Dando continuidade, o Regulamento do IPI (Decreto 7.212/2010) , em seu art. 507, parágrafo único, assim dispõe:
"As atividades de fiscalização do imposto serão presididas e executas pela autoridade administrativa competente. A autoridade administrativa é o Auditor-Fiscal da Receita Federal do Brasil".
19.5.2	Já o Regulamento Aduaneiro (Decreto 6.759/2009) assim disciplina:
Art.15. O exercício da administração aduaneira compreende a fiscalização e o controle sobre o comércio exterior, essenciais à defesa dos interesses fazendários nacionais, em todo o território aduaneiro (Constituição, art. 237) . 
Parágrafo único.As atividades de fiscalização de tributos incidentes sobre as operações de comércio exterior serão supervisionadas e executadas por Auditor-Fiscal da Receita Federal do Brasil (Lei no 5.172, de 1966, arts. 142, 194 e 196; Lei no 4.502, de 1964, art. 93; Lei no 10.593, de 6 de dezembro de 2002, art. 6o, com a redação dada pela Lei no 11.457, de 16 de março de 2007, art. 9o) .   (Incluído pelo Decreto nº 7.213, de 2010) .
19.5.3	No tocante aos tributos estaduais, no caso específico do ICMS, a competência para a sua fiscalização é definida em normas estaduais.
19.6	Em relação à contrabando e descaminho, excepcionalmente, compete à Polícia Federal (art. 144, § 1º, II, da CF) : 
II - prevenir e reprimir o tráfico ilícito de entorpecentes e drogas afins, o contrabando e o descaminho, sem prejuízo da ação fazendária e de outros órgãos públicos nas respectivas áreas de competência;
19.7	Considerando que, em relação aos tributos federais, conforme legislação transcrita retro, os procedimentos de fiscalização são atos privativos do Auditor da Receita Federal, verifica-se que a matéria objeto da denúncia (contrabando, sonegação e descaminho) não se insere dentre aquelas alcançadas pelas competências desta Corte de Contas. 
19.8	Ainda que as supostas irregularidades tenham ocorrido no âmbito da ZFM, o art. 11 do Decreto-Lei 288/1967, que descreve as atribuições da Suframa, não confere competência à citada autarquia para fiscalizar questionados tributos. 
Alegações do denunciante (peça 39, p. 2) 
20.	Alguns produtos são classificados como sucatas e negociados por valores insignificantes ou subfaturados e são remetidos ilegalmente para outros estados e países, camuflados por resíduos eletrônicos perigosos dos mais diversos tipos (peça 39, p. 2) ;
Análise
20.1	De acordo com o art. 142 do CTN:
Art. 142. Compete privativamente à autoridade administrativa constituir o crédito tributário pelo lançamento, assim entendido o procedimento administrativo tendente a verificar a ocorrência do fato gerador da obrigação correspondente, determinar a matéria tributável, calcular o montante do tributo devido, identificar o sujeito passivo e, sendo caso, propor a aplicação da penalidade cabível;
20.2	A análise da classificação da operação mercantil, para efeitos tributários, conforme dispositivo legal, é da autoridade administrativa, no caso o Auditor Fiscal da Receita. Portanto, não compete a esta Corte a apreciação da matéria questionada.
Alegações do denunciante (peça 39, p. 2) 
21.	Esses ilícitos, dentre eles o tráfico transnacional de resíduos perigosos, são facilitados por empresas de reciclagem ou de fachada e acobertados por servidores e agentes públicos lotados na Suframa, na Receita Federal, no Ibama, dentre outros órgãos de fiscalização e controle federal e estadual (peça 39, p.2) ; 
Análise:
21.1	A fiscalização sobre o transporte irregular de resíduos tóxicos por empresas privadas não faz parte das competências atribuídas ao TCU contidas nos arts. 70 e 71 da CF.
21.2	Caso ocorra irregularidade no transporte de resíduos tóxicos, consoante estabelecido na Lei Complementar 140/2011:
Art. 17.  Compete ao órgão responsável pelo licenciamento ou autorização, conforme o caso, de um empreendimento ou atividade, lavrar auto de infração ambiental e instaurar processo administrativo para a apuração de infrações à legislação ambiental cometidas pelo empreendimento ou atividade licenciada ou autorizada. 
§ 1o  Qualquer pessoa legalmente identificada, ao constatar infração ambiental decorrente de empreendimento ou atividade utilizadores de recursos ambientais, efetiva ou potencialmente poluidores, pode dirigir representação ao órgão a que se refere o caput, para efeito do exercício de seu poder de polícia. 
21.3	E acordo com o art. 56 da Lei 9.605/1998, constitui crime ambiental:
Art. 56. Produzir, processar, embalar, importar, exportar, comercializar, fornecer, transportar, armazenar, guardar, ter em depósito ou usar produto ou substância tóxica, perigosa ou nociva à saúde humana ou ao meio ambiente, em desacordo com as exigências estabelecidas em leis ou nos seus regulamentos:
21.4	Vale reiterar que não compete a esta Corte revisar autorização ou licença ambiental emitida por servidor com atribuição legal para tal ato e nem definir sobre a ocorrência ou não de crime ambiental. Eventual desvio de conduta do servidor com atribuição legal para fiscalização ou emissão de autorização/licença ambiental deve ser averiguado pelo próprio órgão concedente/fiscalizador por meio de PAD (Processo Administrativo disciplinar) . 
21.5	Além disso, conforme disposto no art. 144, §1º, inciso I, da CF, em relação aos órgãos federais cabe, ainda, à Polícia Federal:
I - apurar infrações penais contra a ordem política e social ou em detrimento de bens, serviços e interesses da União ou de suas entidades autárquicas e empresas públicas, assim como outras infrações cuja prática tenha repercussão interestadual ou internacional e exija repressão uniforme, segundo se dispuser em lei;
21.6	Não se pode olvidar, ainda, as competências do Ministério Público, conforme disposto no art. 129 da CF:
Art. 129. São funções institucionais do Ministério Público:
III - promover o inquérito civil e a ação civil pública, para a proteção do patrimônio público e social, do meio ambiente e de outros interesses difusos e coletivos;
VIII - requisitar diligências investigatórias e a instauração de inquérito policial, indicados os fundamentos jurídicos de suas manifestações processuais;
Alegações do denunciante (peça 39, p. 2) 
22.	São praticadas também outras irregularidades ou ilegalidades relacionadas com a concessão ou aumento de cotas de importação, fraudes em investimento de P&D e outros desvios em projetos e negócios envolvendo empresas, servidores e agentes públicos lotados nos referidos órgãos, e colaboradores de institutos como Fucapi, cooptados pelas empresas e seus contratados para facilitar fraudes, colaborar para seu êxito, impedir investigações e obstruir a justiça (peça 39, p. 2) ;
Análise:
22.1	A denúncia necessitaria estar acompanhada de, no mínimo, indícios para que esta Corte pudesse conhece-la. No entanto, não se verifica nos autos, indícios de que servidores dos órgãos citados tenham sido cooptados pelas empresas denunciadas para facilitar fraudes, colaborar para seu êxito, impedir investigações e obstruir a justiça.
22.2	Conforme mencionado anteriormente, eventual desvio de conduta do servidor com atribuição legal para aumento de cotas de importação, desvios de projetos e negócios de empresas (não relacionados a contratos celebrados com a Administração) deve ser averiguado pelo próprio órgão concedente por meio de PAD.
22.3	Ou seja, não incumbe a esta Corte competência para revisar cotas de importação de empresas ou para cancelar a aprovação de projetos com possibilidade de usufruir benefícios dispostos na legislação da ZFM.   
Alegações do denunciante (peça 39, p. 4) 
23.	Empresas, como Nokia/Microsoft e suas contratadas, praticam negócios escusos, administrados pelo crime organizado que atua no Amazonas e tem ramificações em várias cidades e países, principalmente, México, Estados Unidos, Reino Unido ou São Paulo, Ciudad Del Este e Hong Kong, para onde seguem grande parte dos produtos desviados da ZFM, abastecendo o mercado informal e a indústria da pirataria, ou sendo negociados e enviados "por vias tortas" para consumo em países asiáticos como Rússia, Coreia do Sul e do Norte (peça 39, p. 4) . 
Análise
23.1	Conforme análise descrita no item 19, a apreciação da legalidade de possíveis atos envolvendo formação de quadrilha, sonegação, descaminho e contrabando foge à competência desta Corte de Contas. 
Alegações do denunciante (peça 78, p. 241) 
24.	Esses delitos também são praticados por empresas como Samsung, LG, Philco, Positivo, Lenovo, Midea, Carrier, Nissin e Moto Honda. A Suframa não fiscaliza adequadamente e não controla os certificados de destinação e inventários de resíduos, que comprovem o destino final dos resíduos e das sucatas (peça 78, p. 241) ;
Análise
24.1 	De acordo com o denunciante, compete à Suframa o controle e acompanhamento de geração e destinação final de resíduos e sucatas gerados pelas indústrias do PIM, que são monitorados através de inventários enviados semestralmente àquela Autarquia. Além disso, a Suframa autoriza a destruição de insumos incentivados e de máquinas e equipamentos considerados obsoletos ou em desuso atestados através da emissão de Laudo produzido por instituição credenciada e analisado pela referida Autarquia de acordo com que preconiza o art. 1° da Portaria 22 - Suframa e Resolução 313 do Conselho Nacional do Meio Ambiente - Conama (peça 3, 25) 
24.2	O denunciante não juntou aos autos quaisquer evidências 	de que a Suframa, no âmbito de suas competências, tem sido omissa no controle e acompanhamento de geração e destinação final de resíduos e sucatas gerados pelas indústrias do PIM.
24.3	Além disso, conforme comentado nos itens 19 a 21, na parcela mais relevante, compete às autoridades fazendárias e ambientais a fiscalização, controle e acompanhamento de geração e destinação final de resíduos e sucatas, de materiais adquiridos com benefícios tributários da ZFM, gerados pelas indústrias do PIM (Parque Industrial de Manaus) . 
24.4	No caso concreto, não há elementos para afirmar que a Suframa se omitiu do dever de comunicar as autoridades competentes das solicitações das indústrias de descartes/destruições de insumos incentivados.     
Alegações do denunciante (peça 3, p. 8-10) 
25.	A empresa Belmont Trading Comercial Exportadora Ltda. atua como "laranja" de outras empresas como Nokia/Microsoft, e tem suas atividades voltadas a crimes relacionados ao descaminho e ao contrabando atrelados ao tráfico internacional de resíduos perigosos e a outros ilícitos como lavagem de dinheiro, evasão de divisas, falsidade ideológica e estelionato. Trata-se de uma empresa estrangeira operando irregularmente no Brasil (peça 3, p. 8-10) . 
Análise
25.1	A competência sobre apreciação de crimes ambientais e tributários já foi objeto de análise nos itens 19 a 21 desta instrução. 
Alegações do denunciante (peça 3, p. 14-16) 
26.	A empresa Belmont Trading Company, além de não manter nenhuma atividade laboral na cidade de Manaus, não tem registro regular em vários órgãos de controle da ZFM, como Suframa, Ibama e outros responsáveis por licenciar, autorizar ou monitorar operações ambientais e outras obrigações fiscais e tributárias previstas em leis e regulamentos necessários para movimentar ou destinar resíduos, sucatas ou mercadorias estrangeiras que tenha ingressado sob o regime estabelecido pelo Decreto-Lei 288/67 (peça 3, p.14-16) .
Análise
26.1	A apreciação de crimes tributários e ambientais, conforme análises precedentes, foge à competência desta corte de contas. 
27.	Além disso, no Relatório de peça 3, de acordo com o denunciante, as referidas atividades ilícitas somente ocorrem em razão da "participação direta e indireta de membros de órgãos estratégicos de fiscalização e controle da ZFM, como Suframa, Receita Federal, Seplan SEF AM, Ibama e Ipaam", além das omissões de "outras instituições como Judiciário Estadual, MPE, MPF, Policia Federal, e a atuação de Advogados e agenciadores junto a estes Órgãos e Instituições, através da corrupção, do tráfico de influência, da exploração de prestigio, dentre outros atos, nada convencionais aos padrões legais."
28.	No que se refere à suposta conduta de agentes públicos federais, nesta oportunidade, aproveitando os esclarecimentos prestados pela CGU relacionados à referida diligência, cabe confrontar o ponto de vista do denunciante sobre as deficiências nos órgãos públicos federais que levam à concretização dos supostos atos ilícitos com as providências já anunciadas pela CGU para averiguar essas supostas irregularidades.
Situação relatada pelo denunciante sobre o órgão
29.	Ibama (Instituto Brasileiro do Meio Ambiente e dos Recursos Naturais Renováveis) 
29.1	Compete ao Ibama: 
a) implantar o Cadastro Nacional de Operadores de Resíduos Perigosos (Cnorp) ; 
b) autorizar, através da emissão da Autorização Ambiental de Transporte Interestadual de Produtos Perigosos, a saída do Estado de Amazonas dos produtos e resíduos considerados perigosos, bem como fiscalizar os movimentos transfronteiriços de resíduos perigosos (importação e exportação) .
29.2	Alegação do denunciante (peça 3, p. 18-25) : Não respondeu adequadamente ao denunciante as questões formuladas com base na Lei de Acesso à Informação.
Providências da CGU para avaliar a suposta irregularidade:  
29.3	Realização de Diligências (peça 79, p. 112-113 e 116, peça 85, p. 81) .
Ofício 21765/2014/CGU-Regional/AM/CGU-PR, de 28/8/2014 e Ofício 24563/2014/CGU-Regional/AM/CGU -PR, de 23/9/2014.
Objeto: Solicitação de informação sobre a regularidade de cadastros ambientais das empresas Belmont Trading, Tecnelétrica, Cometais e Nokia, bem como indagações sobre controle e processos de descarte/reciclagem de resíduos industriais.
Observação:
29.3.1	O Ibama esclareceu que o licenciamento ambiental das citadas empresas é de competência de órgãos estaduais e municipais (peça 79, p. 114) .
29.3.2	Em relação aos resíduos movimentados pelas empresas Nokia/Microsoft, Belmont e SIPI, o Ibama, no documento de peça 85, p. 74-78, informou que, "como autoridade competente perante a Convenção de Basiléia, realizará os procedimentos administrativos para identificação de outras possíveis movimentações de resíduos praticadas pelas empresas envolvidas e para a aplicação das sanções cabíveis". 
	Ofício 21029/2015/CGU-Regional/AM/CGU-PR, de 9/9/2015 
Objeto: Solicitação para que o DIQUA/IBAMA se manifeste sobre os procedimentos para exportação de resíduos e sucatas ou das conclusões deste Instituto, quanto ao apurado junto às empresas denunciadas.
Observação:
29.3.3	Até a data da elaboração da Nota Técnica, em 2017, o Ibama havia informado a CGU que já havia recebido documentos da empresa Belmont, e estava aguardando manifestação da Microsoft (peça 275, p. 5) .
29.3.4	Além da CGU, a Procuradoria da República no Estado do Amazonas solicitou manifestação da Diretoria de Qualidade Ambiental/Ibama acerca da legalidade da remessa de resíduos eletrônicos (LCD e outros) ao exterior pela empresa NOKIA, que é objeto do Inquérito ICP 1.13.000.000234/2014-57 do Ministério Público Federal (peça 85, p.74) .
Análise
29.4	O próprio denunciante não atribui responsabilidade significativa ao Ibama para a ocorrências das irregularidades.   
29.5	Convém observar, conforme descrito no item 21, que a parcela mais relevante do controle ambiental de resíduos sólidos industriais é de competência estadual (Ipaam) e não do Ibama. 
29.6	Assim, importa registrar que o Ibama não possui atribuição significativa no processo de fiscalização das atividades de coleta, transporte e destinação final de resíduos perigosos e sucatas em geral, bem como do acompanhamento das operações de destruição, doação e venda de insumos ou máquinas e equipamentos incentivados, admitidos na ZFM, considerados em desuso ou obsoletos. E ainda assim, a CGU não apontou quaisquer irregularidades relevantes no referido órgão relacionadas à denúncia.
29.7	No tocante à suposta deficiência dos controles internos da Suframa para o acompanhamento das operações de importação de insumos com isenção tributária sem emprego nas indústrias do PIM, o denunciante não apresentou, a nosso viso, elementos mínimos que levem concluir pela existência de irregularidades na referida área. 
Situação relatada pelo denunciante sobre o órgão
30.	Suframa
30.1	Compete à Suframa (de acordo com o denunciante- peça 3, p. 25-26) :
 	a) o controle e acompanhamento de geração e destinação final de resíduos e sucatas gerados pelas indústrias do PIM (Polo Industrial de Manaus) ;
b) a emissão de parecer para a saída, da área da Zona Franca de Manaus, dos insumos incentivados considerados em desuso, obsoletos (laudo atestando) ou mesmo sucateados, com destino a outras unidades da federação ou outros países, dando ciência à Receita Federal, à Sefaz e aos demais órgãos envolvidos, inclusive os ambientais.
30.2	Alegação do denunciante (peça 3, p. 25-35) :
a) não mantém fiscalização sobre a saída de insumos incentivados obsoletos/desuso da ZFM e as informações fornecidas pelas indústrias não são checadas;      
b) acoberta a venda e a saída ilegal de insumos incentivados, emitindo pareceres e notas técnicas frias autorizando estas operações como se estes insumos incentivados fossem destinados à destruição, sem comprovação da ocorrência destas destruições, sem que as empresas apresentem os devidos laudos técnicos atestando o estado físico, o desuso ou obsolescência destes insumos e o motivo e a causa deste desperdício;
c) os seus técnicos negociam pareceres, que são sempre concedidos de acordo os interesses das empresas, sempre no sentido de autorizar a destruição de mencionados insumos. Os esquemas criminosos eram mais acentuados na gestão da Flavia Skrobot Barbosa Grosso (2011) ;
d) senhor Oldemar Ianck, quando Superintendente de Operações, favoreceu empresas ou projetos industriais ligados ou administrados pelo senhor Atila de Oliveira Denys, em troca de benefícios pessoais e financeiros;
e) conluio entre os membros da Suframa e advogados para defender a Nokia; e
f) o Sr. Eduardo Bonates Lima, negociou a peso de ouro, emissão de parecer desqualificando denúncias contra a empresa Nokia.
Providências da CGU para avaliar a suposta irregularidade:  
30.3	Realização de diligências (peça 79, p. 97-98, 163-166, peça 206, p. 5-7, peça 275, p.29) :
Oficio 21698/2014/CGU Regional/AM/CGU-PR, de 27/8/2014 
Objeto: Solicitação de informações sobre registros de operações relacionados à coleta, transporte e destinação final de resíduos perigosos e sucatas em geral e de outras operações de doação e venda de insumos e máquinas incentivados pelo modelo ZFM considerados em desuso e obsoletos, cujas operações foram realizadas pelas empresas Nokia, Samsung, LG e Philco nos anos de 2000 a 2014, acompanhadas de inventários de resíduos, laudos analíticos, notas técnicas, autorizações e pareceres emitidos pela Suframa autorizando as empresas a realizarem estas operações
Oficio 31635/2014/CGU Regional/AM/CGU-PR, de 27/11/2014 
Objeto: Complementa a solicitação anterior, detalhando mais os documentos requisitados, ampliando o universo de empresas investigadas (Positivo, Lenovo, Midea, Carrier, Nissim e Moto Honda) , além de inúmeros questionamentos sobre o processo e análise dos pedidos relacionados aos descartes de insumos/equipamentos incentivados pela legislação da ZFM, bem como o respectivo acompanhamento após eventual autorização da Suframa. 
Observações:
30.3.1	Nos itens 180 a 191 da referida Nota Técnica e na Apreciação Prévia Complementar, consta a análise e posicionamento da CGU sobre os documentos encaminhados pela Suframa à luz dos procedimentos previstos nas normas ambientais e aduaneira (peça 184, p. 19 -42; peça 274, p. 31- 54) . 
Ofício 15778/2015/CGU-Regional/AM/CGU-PR, de 7/7/2015
Objeto: Solicitação de informações sobre as empresas Nokia e Samsung relacionadas aos pontos constantes na presente denúncia.
Oficio 16336/2016/Regional/AM-CGU, de 15/10/2016
Objeto: Solicitação da situação cadastral, bem como informações sobre operações de venda/descarte de matérias primas, insumos, máquinas e outros bens incentivados das empresas Microsoft, Flextronics, Royal Max e Sony (peça 117, 22-23) .
Observações: 
30.3.2	A CGU procedeu a análise dos dados fornecidos pela Suframa no documento de peça 275, p. 5-9, 36-58 e peça 276, p. 1-2. 
30.3.3	Além disso, o Controle Interno socorreu-se de consulta ao Sistema Siscomex/MDIC, acompanhando e avaliando as operações comerciais e de exportações das noticiadas empresas a partir da ZFM e de São Paulo.
30.3.4	Importa destacar, ainda, o posicionamento da Suframa sobre a denúncia (Parecer 625/2010-Cojur/EBL/PF/Suframa - peça 177, p. 12-15) :
"Ora, se a ...já interpôs procedimentos junto a todos os órgãos competentes da Administração Pública Federal e Estadual, além do Ministério Público e do Poder Judiciário (Receita Federal, MPF, MPE/AM, IPAAM, VEMAQA) , o que mais mesma pretende junto a SUFRAMA? É uma pergunta para a qual não se delineia resposta minimamente plausível no âmbito desta Autarquia
Nesse diapasão, resta límpido e claro nos autos a exacerbada beligerância entre a denunciante e denunciada, o que inclusive já gerou ajuizamento de ações por ambas as partes em desfavor, uma da outra.
Não pode a .... pretender se valer ilegalmente da SUFRAMA para resolver seus litígios nas mais diversas searas e muito menos que esta Autarquia Federal usurpe competência de outros órgãos para dirimir lides que não lhe são afetas.!
Análise
30.4	É oportuno registrar que não constam dos autos evidências de que os mencionados gestores e servidores tenham efetivamente recebido quaisquer vantagens para a elaboração de pareceres ou autorizações.   
30.5	Ademais, verifica-se que a Suframa possui papel reduzido na fiscalização das atividades relacionadas ao processo de coleta, transporte e destinação final de resíduos perigosos e sucatas em geral, bem como do acompanhamento das operações de destruição, doação e venda de insumos ou máquinas e equipamentos incentivados, admitidos na ZFM, considerados em desuso ou obsoletos, conforme atribuições da autarquia dispostas no art. 11 do Decreto-Lei 288/1967: 
a) elaborar o Plano Diretor Plurianual da Zona Franca e coordenar ou promover a sua execução, diretamente ou mediante convênio com órgãos ou entidades públicas inclusive sociedades de economia mista, ou através de contrato com pessoas ou entidades privadas; 
b) revisar, uma vez por ano, o Plano Diretor e avaliar, os resultados de sua execução; 
c) promover a elaboração e a execução dos programas e projetos de interesse para o desenvolvimento da Zona Franca; 
d) prestar assistência técnica a entidades públicas ou privadas, na elaboração ou execução de programas de interesse para o desenvolvimento da Zona Franca; 
e) manter constante articulação com a Superintendência do Desenvolvimento da Amazônia (SUDAM) , com o 'c';
f) sugerir a SUDAM e a outras entidades governamentais, estaduais ou municipais, providências julgadas necessárias ao desenvolvimento da Zona Franca; 
g) promover e divulgar pesquisas, estudos e análises, visando ao reconhecimento sistemático das potencialidades econômicas da Zona Franca; 
h) praticar todos os demais atos necessários as suas funções de órgão de planejamento, promoção, coordenação e administração da Zona Franca. 
30.6	Ressalte-se, ainda, que o denunciante não apresentou indícios que pudessem concluir pela provável existência da irregularidade.
Situação relatada pelo denunciante sobre o órgão
31.	Secretaria da Receita Federal
31.1	Compete à Receita Federal o desembaraço aduaneiro de operações comerciais
31.1.1	Alegação do denunciante (peça 3, p. 35-38) :
a) os Auditores Fiscais, cooptados por grupos que operam contrabando e descaminho, "liberam a saída da ZFM de mercadorias suspeitas, muitas vezes na total clandestinidade, sem dar importância ao que ocorreu na retaguarda, ou seja, não averigua origem, procedência, legalidade"
b) operações no sentido de liberar a saída (linha verde) ou entrada (linha azul) de insumos importados ou incentivados, dentre outras cargas classificadas como sucatas, são controladas e monitoradas de gabinete. Essas operações tem a participação e contribuição dos Srs. Emanuel José Ferreira Fernandes, Mauricio Fernandes Moreira e da Sra. Lilian Peerazolo Atv, hoje chefe do EQFIS, setor da Alfândega do Porto de Manaus, responsável pela fiscalização e liberação de carga.
Providências da CGU para avaliar a suposta irregularidade:  
31.2	Realização de diligências (peça 79, 160-161, peça 206, p.1-2, peça 117, p. 2, 12-13) 
Ofício 24611/2014/CGU-Regional/AM/CGU-PR, de 23/9/2014 
Objeto: Solicitação de informações sobre denúncias envolvendo operações comerciais realizadas na ZFM pela Nokia, Multimetais e Belmont Trading.
Ofício15784/2015/CGU-Regional-AM, de 7/7/2015
Objeto: Solicitação, entre outras informações, para que a Receita Federal emita parecer quanto à legalidade das operações comerciais realizadas entre Nokia/Microsoft, Belmont, SIPI Metais e Multimetais, bem como resultados, conclusões e medidas adotadas em função da denúncia contra a Nokia/Microsoft e Belmont Trading. 
Observação:
31.2.1	Em função dever de guarda de sigilo fiscal, a Receita apresentou esclarecimentos parciais. 
31.2.2	No Ofício 46/2015 SAPC/DRF/MS, de 15/7/2015 (peça 108, p. 22) , a Delegacia da Receita Federal em Manaus esclareceu, em relação aos laudos e termos de destruição de mercadorias solicitados pela CGU, que uma das ações referentes à apuração "é exatamente se verificar se os produtos vendidos pela Nokia/Microsoft realmente eram sucatas, isso relativo ao ano calendário 2010, visto que os anos anteriores encontram-se decadentes, porém tal ação fiscal encontra-se em andamento e não temos tal resposta neste momento". 
Oficio 16.337/2016/Regional/AM-CGU, de 15/09/2106
Objeto: Solicitação de cópia da ação fiscal realizada na empresa Microsoft mencionado no Ofício 46/2015 SAPC/DRF/MS
Observação:
31.2.3	A Seção de Programação, Avaliação e Controle da Atividade Fiscal, da Delegacia da Receita Federal em Manaus, encaminhou à CGU cópia do Relatório de Ação Fiscal datado de 10/7/2014 (peça 117, p. 4-5) , que concluiu no sentido de não ter vislumbrado indícios de descumprimento de obrigação principal ou acessória. 
31.2.4	A CGU, divergindo do entendimento da Receita Federal, tece consideração nos itens 256 a 301 da sua Nota Técnica (peça 275, p. 14-21) 
Ofício 17358/2016/GAB/AM/Regional/AM-CGU, de 3/10/2016 
Objeto: Solicitação de cópia dos autos da Ação Fiscal Processo RPF/MPF: 022100-2014-00321 e MPF: 0227600-2011-00037-4, sendo o primeiro instaurado pela Delegacia da Receita Federal - DRF/AM e o segundo instaurado pela Alfândega do Porto de Manaus, e
Observação:
31.2.4.1	A Receita apresentou resposta de peça 117, p. 14-15, em que se posiciona no sentido de não vislumbrar irregularidades nos fatos denunciados.
Alfândega do Porto de Manaus
Providências da CGU para avaliar a suposta irregularidade:  
31.3	Realização de diligências (peça 37, p. 2-4) 
Ofício 1271/2016/Regional/AM-CGU 
Objeto: Indagação, no âmbito da Alfândega, como é feito o controle em relação insumos, matérias-primas e outros importados com isenções fiscais, admitidas pelo Decreto-Lei nº 288/1967 para compor Processo Produtivo Básico (PPB) na ZFM, notadamente quando declarados como em desuso ou obsoleto pela incentivada.
Observação:
31.4	As indagações constantes na diligência são praticamente uma cópia das sugestões de indagações apresentadas pelo denunciante (peça 36) .
31.5	No ofício 35/2017/GABALF/MNS, de 24/2/2017, a Alfandega da Receita Federal do Porto de Manaus esclarece e detalha os mecanismos de controle do comércio exterior no âmbito do referido órgão. 
Análise
31.6	O denunciante não apresentou comprovações de suas afirmações no que tange ao recebimento de vantagens pessoais indevidas pelos servidores da Receita, que supostamente estariam facilitando a ocorrência de descaminho e sonegação fiscal, razão pela qual não tem como ser conhecida, conforme Regimento Interno do TCU, art. 235. 
Situação relatada pelo denunciante sobre o órgão
32.	Polícia Federal
Alegação do denunciante (peça 3, p.38-56) :
32.1	Nada investigou e nada apurou em relação à denúncia contra a empresa Nokia do Brasil, referente a delitos de natureza ambiental, fiscal e tributária, mesmo com solicitação do MPF.
32.2	Em que pese a opinião do denunciante, a Polícia Federal, por meio de seu Delegado Daniel Vianna Ottoni de Siqueira, assim se pronunciou (peça 3, p. 49-50) : 
Após análise detida dos autos, chega-se a conclusão tratar-se em verdade de disputa comercial entre as empresas ....., acerca de valores de contrato de prestação de serviço para a retirada e destinação de resíduos do processo fabril da segunda.
Mais uma vez a polícia judiciária e o poder coercitivo do Estado é utilizado indevidamente através de persecução penal para coagir partes interessadas economicamente em atos que fogem a sua competência e o interesse do Estado com um todo. Mesmo diante de supostas graves denuncias, não restou comprovado em nenhum laudo ou outra diligência a existência de ocorrência de dano ambiental, ainda assim mesmo que houvesse dano ambiental no presente caso, inexiste no presente caso, bem ou interesse da União a ser protegido, conquanto a proteção ao meio ambiente é atribuição de todos os entes federativos.
Análise
32.3	O TCU não é a instância legalmente estabelecida para apreciar a correição de conduta de policiais federais no exercício de suas atribuições. Além disso, resta caracterizado que a Polícia Federal não encontrou indícios suficientes capazes de motivar um inquérito, concluindo tratar-se de interesses privados. 
Situação relatada pelo denunciante sobre o órgão
33.	Ministério Público Federal
Alegação do denunciante (peça 3, p. 56-59) 
33.1	a) mesmo efetuando reclamação junto ao MPF acerca dos delegados da Polícia Federal, o Ministério Público não adotou providências,
b) o Procurador da República, que acompanhou o caso, admitiu e calou-se diante das irregularidades no Inquérito e ainda omitiu documentos (peça 3, p.56) 
Análise
33.2	Não é competência desta Corte de Contas apreciar denúncias sobre atos (não relacionados com gestão de recursos federais) de membros do Parquet.
  Situação relatada pelo denunciante sobre o órgão
34.	Empresas com atuação na ZFM
	Alegação do denunciante (peça 3, p. 63-85) 
34.1	À peça 3 (p. 64-85) , o denunciante listou inúmeras empresas que estariam envolvidas em atos ilícios relacionados a crimes ambientais e tributários.
Análise
34.2	Conforme já mencionado nos itens 20 a 27 desta instrução, não é competência deste Tribunal apreciar casos concretos de crime ambiental ou tributário.  
Outras informações relevantes
35.	A CGU, visando averiguar "a ocorrência de supostas irregularidades e ilegalidades ambientais, fiscais e tributárias, possivelmente envolvendo servidores e órgãos públicos federais e estaduais, denunciados por supostamente facilitar fraudes e outros desvios de conduta, quando das operações de venda, destruição e exportação de matérias-primas, insumos, componentes diversos, dentre outros, produzidos ou adquiridos com isenções fiscais para compor Processo Produtivo Básico - PPB de indústrias instaladas no Polo Industrial da Zona Franca de Manaus - PIM/ZFM", elaborou a Nota Técnica 1014/2017/REGIONAL/AM (peça 272-276) . 
36.	Nesta nota, a CGU manifesta que analisou os documentos apresentados pelo denunciante, bem como informações obtidas junto a Suframa, Delegacia da Receita Federal, Alfândega do Porto de Manaus, Coaf, Siscomex/MDIC, Ipaam e Ibama à luz das normas pertinentes, com intuito de entender a dinâmica das operações e de concluir quanto a possíveis danos ao erário público nacional e estrangeiro, e o suposto envolvimento de órgãos e servidores públicos nestes delitos.
37.	A CGU, à peça 273, justifica que o lapso temporal entre a atuação da denúncia e a elaboração da nota técnica, entre outras causas, decorreu da complexidade do Regime da Zona Franca de Manaus, que possui legislação específica, culminando com a necessidade de estudos mais profundos, para a compreensão do tema e do modus operandi dos supostos esquemas criminosos.
38.	Nos itens 16 a 25 da Nota Técnica, a CGU lista a legislação adotada como critério para análise dos pontos tratados na denúncia. São legislações tributárias aplicáveis à ZFM, bem como normas ambientais relacionadas ao transporte/descarte/destruição de resíduos industriais.
39.	A respeito da mencionada Nota Técnica, cumpre descrever, sucintamente, os pontos analisados no referido documento e as propostas a respeito (peça 273, p. 5-10) :
40.	a) análise das operações de venda ou destruição de mercadorias importadas com isenções fiscais. Operação de venda e destruição de mercadorias importadas com isenções fiscais, realizada no ano de 2001 pela então empresa NG Industrial Ltda.
Opinião da CGU (peça 273, p. 10-33) :  
47. Como neste caso, os valores declarados nas notas fiscais são infinitamente menores em relação ao preço de aquisição, valor de mercado e/ou aduaneiro, entendemos imprescindível a realização de auditoria a partir das notas fiscais de aquisição e documentos de importação, com vistas a apurar valores reais e tributos devidos. Se assim não forem localizados documentos que: o valor seja apurado com base na "Tabela de Tarifa Aduaneira e Comercio", utilizada pela Receita Federal do Brasil   
41.	b) operação de venda ou destruição de mercadorias importadas com isenções fiscais, realizada no ano de 2002 pela então NOKIA do Brasil Tecnologia Ltda.
Opinião da CGU (peça 273, p.14) :
53. Deparamos com um ato visando acobertar uma típica operação de descaminho e sonegação fiscal, com a comprovada e admitida venda irregular e transporte clandestino de mercadorias diversas (fls.762/766 e 856/862, vol. IV) , tudo indica, importadas com isenções fiscais para compor processo produtivo industrial da NOKIA, entretanto, negociados e transportados sem qualquer documento, quando liberados por meio de mero relatório.
42.	c) análise das operações relativas à venda de matérias-primas, insumos e componentes diversos 
Opinião da CGU (peça 273 - p. 33-35) 
82. .... operações relativas à venda de matérias-primas, insumos e componentes diversos realizadas pela NOKIA nos anos de 2002/2003. Operações estas ocorreram à revelia dos desembaraços administrativos, fiscais e tributários, de notória competência da SUFRAMA e Receita Federal, ....
84.  Conclui-se diante dos fatos que, a disparidade entre os valores das operações e os declarados como base para o cálculo do ICMS, não somente demonstram haver a fraude e a simulação com vistas à sonegação de tributos federais, como a ilicitude das operações como um todo
43.	d) Conclusões sobre as análises das operações denunciadas:
Opinião da CGU (peça 273 - p. 35-36) 
88. Conclui-se diante dos fatos concretos e da documentação probatória que, tanto as operações de venda de mercadorias em comento, quanto às destruições indiscriminadas de componentes (fls. 1771/1781, vol. VIII) , dentre outras operações de monta, tira peça e remonta máquinas e equipamentos (fls. 1756/1768, vol. VII) , assim como, a doação e a venda de sucatas eletrônicas (1669/1681, vol. VII) ; não seguiram a linha da legalidade pelos motivos abaixo expostos:
...
89. Diante das evidências, entendemos houveram contínuas operações fraudulentas, quando da venda, doação e destruição de mercadorias importadas com isenções fiscais, realizadas por vezes na clandestinidade pela NG/NOKIA, para burlar regras e sonegar tributos......
91. A ausência de documentação nas operações comerciais que, foram acobertadas por meros documentos administrativos, em detrimento à emissão de notas fiscais e apresentação de documentos de importação, não somente caracterizam a fraude, como enquadram as operações no art. 1º, Inciso V, art. 2º, Inciso I e art. 3º, Inciso III da Lei n° 8.137/1990....
44.	No itens 94 a 121 da Nota Técnica (peça 273, p. 37 - 58, peça 274, p. 1-4) , a CGU descreve, sucintamente, demandas judiciais relacionadas a presente denúncia, inclusive processos que envolvem litígio entre empresas privadas:
121. Vistos os argumentos e as intenções da denunciada, em obstaculizar a atuação de órgãos de fiscalização e controle, esta CGU-Regional/AM, antecipou-se e atuou de maneira a conseguir dados e registros junto à SUFRAMA, RF, IBAMA, IPAAM, SISCOMEX/MDIC e outros que, quando analisados e comparados aos dispositivos legais, conclui-se que as operações comerciais e ambientais realizadas pela NOKIA e/ou MICROSOFT com BELMONT Trading, SIPI Metals Corporation, DHL Logistics/EXEL, ocorridas nos anos de 2005 a 2016, transcenderam os limites das infrações administrativas e enveredaram pela prática dos crimes comuns, e outros transnacionais de maior gravame, envolvendo Organização Criminosa, quando da pratica de crimes e infrações previstas em Tratados e/ou Convenções Internacionais como, a Convenção de Basiléia e Convenção de Palermo.
45.	Além disso, a nota técnica em comento assim se posiciona (peça 276) :
414. Recomendamos a fundamental oitiva do denunciante e representante da empresa ..., em Brasília/DF, que a pedido, se fará acompanhar do Superintendente desta Controladoria.
415. Recomendamos sejam localizados os objetos foco e/ou prova material dos ilícitos cometidos pela NOKIA/MICROSOFT, em principal, os resíduos e mercadorias que se encontram armazenados em contêiner estacionado no pátio da empresa NOKIA/MICROSOFT, hoje, ocupado pela empresa FLEXTRONICS, dentre outros armazenados em depósitos e/ou nas dependências da empresa BELMONT Trading, por ventura, localizados nas cidades de Manaus, Campinas e São Paulo capital, cujos endereços estão destacados neste documento. Prevendo desvios e ocultações, que, estes objetos apreendidos, sejam periciados, contabilizados e emitido laudos técnicos. Em principal, nos resíduos de LCD destruídos clandestinamente e mercadorias apreendidas pela VEMAQA/TJ/AM, cujo volume, deve ser confrontado com documentos, tanto, os que ensejaram a saída destes produtos e subprodutos da NOKIA/MICROSOFT, quanto, os que foram produzidos, quando da apreensão e retirada destes produtos e subprodutos da MULTIMETAIS. 
416. Que sejam localizados na empresa NOKIA/MICROSOFT, onde esta se encontre instalada em território brasileiro, documentos, inclusive em mídia, referentes e/ou que comprovem à importação regular dos produtos destruídos e/ou comercializados pela empresa NOKIA com as empresas MULTIMETAIS, BELMONT Trading e SIPI Metals, assim como, notas fiscais de aquisição do exterior, documentos de importação (Dl) , dentre outros como notas fiscais de venda e/ou remessa para destruição e autorizações de exportação, dentre outros documentos administrativos que possam demonstrar operações realizadas pelas citadas empresas
418. Por fim, permito-me sugerir o encaminhamento da presente Nota Técnica para a Procuradoria Regional da República da Ia Região e para a Procuradoria Geral da República, tendo em vista que já houve tratativas sobre estes assuntos junto à 5a Câmara.
46.	Prosseguindo, no Anexo I da Nota Técnica (peça 276, p. 10-15) , a CGU listou uma relação de responsáveis pela ocorrência de supostas irregularidades.  
47.	Em oposição ao trabalho realizado pela CGU, o denunciante informa que o processo CGU/NUP 00203.001266/2013, que tem o mesmo objeto da presente denúncia, foi encaminhado em 15/12/2016 para GSNOP/SFC/CGU-PR, entretanto, até a data de 21/8/2017, a Controladoria Geral da União não se manifestou, não prezou para o estancar os ilícitos identificados e nem oficiou a Procuradoria Geral da República (peça 11) .  
48.	Segundo o denunciante, a CGU em Brasília e no Amazonas, apesar de cientes das irregularidades e ilegalidades já comprovadas por este órgão, como já dito, não prezou pelas medidas no seu âmbito.
Análise
49.	A CGU não só procurou avaliar a sistemática de controle adotada pelo poder público sobre os fatos denunciados, como investigou até operações comerciais de empresas privadas datadas dos anos de 2000 em diante.  
50.	Além disso, ao contrário da alegada inércia da CGU, mencionado órgão ainda está em fase de apuração das supostas irregularidades, além de ter encaminhado cópia da Nota Técnica em questão, através do Ofício 14624/2018, datado de 2/8/2018, ao Ministério Público Federal para as providências que entender cabíveis (peça 276, p. 210) .
51.	Para aprofundar a investigação, há necessidade de a Receita Federal ou o Ministério Público concordarem com a interpretação dada pela CGU sobre a ocorrência do fato gerador dos tributos nas operações comerciais questionadas. Importa reiterar que a apreciação da incidência ou não de tributo sobre determinada transação comercial não é matéria de competência desta Corte de Contas. 
52.	Quanto aos supostos ilícitos ambientais, a comprovação destes depende da atuação dos órgãos de controle ambiental e do Ministério Público Estadual de Amazonas.                                                                                                              
53.	Conforme mencionado nos itens 19 a 26 e 31 a 33, considerando a não apresentação de indícios da existência das irregularidades pelo denunciante, relacionadas à matéria de competência deste Tribunal,  e que a CGU ainda está examinando os fatos denunciados, além de, neste processo investigativo, estar avaliando mecanismos, instâncias e práticas de governança relacionados ao controle da saída insumos/matérias primas beneficiadas com legislação da ZFM, reiteramos o entendimento no sentido de que é dispensável a adoção de novas medidas a respeito no momento.
54.	Conforme já relatado, a Secex-AM, neste ponto, havia proposto inspeção, que foi autorizada pelo Ministro Relator,  com fundamento no art. 240 do RI/TCU, na Suframa, na Secretaria da Receita Federal do Brasil e no Ibama, podendo estender-se à CGU para que fossem coletadas as informações mencionadas no item 10 desta instrução, que tratam basicamente de avaliar os mecanismos de controle adotados  pela Receita, Ibama e Suframa que poderiam mitigar os riscos da ocorrência dessas supostas irregularidades. 
55.	Ainda que esta Corte não possua jurisdição para pronunciar-se sobre matéria tributária, penal e ambiental em fato concreto, objeto principal da denúncia, o TCU pode, eventualmente, avaliar os mecanismos de governança dos órgãos federais citados, além de examinar se esses órgãos públicos estão cumprindo, de forma adequada, as finalidades para as quais foram constituídos.
56.	No entanto, conforme mencionado nos itens 19 a 45, além de o denunciante não ter apresentado evidências convincentes das irregularidades, as informações já obtidas pela CGU a respeito da conduta dos servidores/dirigentes dos mencionados órgãos não respaldam os fatos alegados na denúncia, motivo pelo qual entendemos superada a necessidade de inspeção. 
INFORMAÇÕES ADICIONAIS 
57.	Por meio do Memorando 5/2019 (PROC-JMO) , o Ministério Público de Contas da União encaminhou, com fulcro no art. 103 da Resolução TCU-259/2014, cópia de documento encaminhado pelo denunciante à Procuradora Geral da República  (peça 281) .
58.	A respeito, o denunciante informa que já entregou à CGU/AM, à Secex/AM e ao Ministério Público Federal/AM os documentos relacionados às seguintes irregularidades (peça 281, p.5-7) :
a) esquemas fraudulentos montados para aprovação de projetos industriais junto ao CAS/MDIC (Suframa) , Sudam e outros órgãos, com vistas à concessão de incentivos fiscais, quotas de importação, fundos de pesquisa tecnológica (P&D) e outros financiamentos públicos subsidiados pelos governos federal e estadual; 
b) descaminho e contrabando de componentes, matérias primas, insumos e outros produtos acabados ou semiacabados, camuflados ou caracterizados como sucatas, enviados para outros estados (São Paulo) ou exportados na ilegalidade;
c)  concorrência desleal e dumping internacional pelo subfaturamento mediante fraude fiscal;
d) vendas de insumos industriais realizadas sem nota fiscal;
e)  fraudes no desembaraço ambiental e aduaneiro para exportação de resíduos e sucatas eletrônicas perigosas;
f) tráfico transfronteiriço de resíduos perigosos, tóxicos e venenosos (México, Estados Unidos, China, Rússia, África e outros) ;
g) importação de insumos e matérias primas para produção industrial, com compostos de alto grau de toxidade proibidos e banidos em muitos países;
h) destruição na clandestinidade de centenas de milhões de componentes eletrônicos e insumos importados e incentivados (via incineração clandestina e outros métodos ilegais) ; 
i) uso de mão de obra de empresas terceirizadas e inabilitada para a manipulação de resíduos eletrônicos tóxicos e venenosos;
j) descumprimento de Convenções, Resoluções, Normas Técnicas e outras regras que tratam de questões ambientais, trabalhistas, comerciais; 
k) crimes ambientais; e
l)  contratação de policiais civis e federais, visando intimidar, constranger e agir para desmoralizar e destruir concorrentes e empresas denunciantes.
59.	O denunciante alega que, durante a apuração/tramitação do processo de denúncia, o Sr. Wagner de Campos Rosário, Ministro CGU,  Sr. Antônio Carlos Bezerra Leonel,  Secretário de Controle Interno, Sr. Israel José Reis de Carvalho, então Coordenador de Operações Especiais, Sra. Maria Esmeralda Rodrigues, ex-chefe da CGU/AM, Marcelo Borges de Sousa, ex- Superintendente CGU-AM, Mona Lin Prado Benevides Ruffeil, ex-chefe CGU/AM, e outros citados, incorreram nos crimes de prevaricação, improbidade administrativa, falsidade ideológica e outros delitos previstos no CPB e outras normas (peça 281, p.3) .
60.	Além disso, reclama que sua denúncia não teve publicidade e destaque pela CGU e pelo MPF, como, por exemplo a operação Maus Caminhos - operação da Polícia Federal relacionada a desvios de verba com a saúde no Estado do Amazonas (peça 28, p. 26-27) .
61.	Em síntese, o denunciante vislumbra as seguintes condutas ilícitas praticadas por servidores públicos/agentes públicos:
Controladoria Geral da União
62.	Maria Esmeralda Rodrigues, ex-chefe da CGU/AM:
a) não instaurou qualquer procedimento ou processo administrativo naquela Controladoria, nem protocolou documentos contendo denúncia que lhe foi entregue em 26/9/2012, de modo a apurar denúncias (peça 281, p. 9-10) ;
63.	Marcelo Borges de Sousa, ex-Superintendente CGU-AM
a) impediu ao denunciante o acesso à tutela judicial ao manifestar-se, em juízo,  contrariamente ao acesso integral do processo CGU 00203.001266/2013-16, nos autos do Processo 10013394-67.2017.4.01.3200, 3ª Vara Federal Cível da SJAM (peça 281, p.12-13) , em desrespeito aos arts. 21 e 22 da Lei 12.527/2011, além do art. 32, incisos I e II, da Lei 9.785/1999;
b) desconsiderou, mesmo com assessoria e colaboração do denunciante, diversos ilícitos envolvendo dezenas de empresas, entre as quais a Samsung, LG, Sony, Royal Max, Cometais, Coplast etc. (peça 281, p.12) ; 
c) explorou, ludibriou ou manteve o denunciante monitorado, em sintonia com membros do MPE e MPF/AM, e talvez até dos denunciados, visando a proteção mútua, considerando que promotores e servidores "relegaram fatos, provas contundentes e inquestionáveis; negligenciando apelos deste denunciante; votando ou concordando com declínios e arquivamentos; optando por isentar denunciados, adotando ou amparando esquemas fraudulentos transnacionais que sabiam criminosos" (peça 281, p.12) ;
d) desrespeitou o sigilo funcional e processual, quando, informalmente e sem qualquer acautelamento, entregou CD com cópia de relatório da denúncia, bem como representação à Corregedoria da Policia Federal, para o procurador da República Alexandre Jabour e outra pessoa que o denunciante não sabe nominar (peça 281, p. 18) ;
e) negou oficialmente pedidos de cópia do processo CGU 00203.001266/2013-16, embora informalmente, continuasse a apresentar documentos e solicitar a colaboração (peça 281, p. 25) ; e
f) dificultou e contribuiu para que sua denúncia não fosse veiculada no programa 'Fantástico' da Rede Globo (peça 281, p.28) ; 
64.	Mona Liza Benevides Prado Ruffeil (Superintendente Substituta da CGU-AM à época) 
a) impediu ao denunciante acesso à tutela judicial ao manifestar-se contrariamente ao acesso integral do processo CGU 00203.001266/2013-16 em juízo, nos autos do Processo 10013394-67.2017.4.01.3200, 3ª Vara Federal Cível da SJAM (peça 281, p.12-13) ;
b) explorou, ludibriou ou manteve o denunciante monitorado, em sintonia com membros do MPE e MPF/AM, e talvez até dos denunciados, visando a proteção mútua (peça 281, p.12) ; e
c) dificultou e contribuiu para que sua denúncia não fosse veiculada no programa 'Fantástico' da Rede Globo (peça 281, p. 28) .
65.	Wagner de Campos Rosário (Ministro da Controladoria Geral da União) , Antônio Carlos Bezerra Leonel (Secretário de Controle Interno) e Israel José Reis de Carvalho (Coordenador de Operações Especiais) 
a) mantiveram-se inertes quanto as medidas cabíveis relacionadas à denúncia, mesmo informados oficialmente dos fatos desde 2016 (peça 281, p. 15) ; e
b) contribuíram para que o denunciante não tivesse acesso oficial aos autos do referido processo da CGU (peça 281, p. 15) .
Ministério Público Federal
66.	Não apurou, relegou e arquivou delitos relacionados às condutas criminosas de várias  empresas, advogados, autoridades e servidores de órgãos corno Suframa, Receita  Federal, Ibama, Ipaaam, Sefaz/AM, Seplan/AM e de delegados federais, estaduais e suas 'firulas' em inquéritos policiais (peça 281, p.19-20) ;
67.	Alexandre Jabour (Procurador da República) 
a) possui relação do com um advogado, colaborador da Veirano Advogados Associados (São Paulo) que, em parceria com a DD& Advogados Associados (Manaus) , defende os interesses da empresa Nokia/Microsoft (peça 281, p.18) ;
68.	Rafael da Silva Rocha (Procurador da República) 
a) relevou crimes fiscais e tributários de maior gravame, instaurou apenas Inquérito Civil Público (ICP 1.13.000.000234/2014-57) para investigar infrações ambientais (remessa de resíduos ao exterior pela empresa Nokia/Microsoft, em prejuízo as normas do direito ambiental.  (peça 281, p.18) ; e
b) negou pedido de cópia ICP MPF 1.13.000.000234/2014-57, sob alegação de sigilo de documentos do Siscomex/MDIC contidos nos autos, motivação esta inverídica e  dolosa, já que , à época, não havia sido autuado nos autos qualquer documento relacionado ao mencionado sistema (peça 281, p. 22) .
69.	Isac Barcelos Pereira de Souza (Procurador da República) 
a) prevaricou por se manifestar às cegas pela improcedência de crime fiscal, argumentando não haver comprovação do delito (peça 281, p.19) ;
70.	Edmilson da Costa Barreiros Junior (Procurador-Chefe) 
a) ignorou fatos e provas quando na função de Coordenador Criminal, responsável por inquéritos relacionados aos ilícitos denunciados em 2010, desconsiderando apelos de audiência;
b) entregou cópia do Relatório da CGU para Luciana Valente, servidora do MPF e suspeita no relatório de denúncia (peça 281, p.24) ; e
c) franqueou o acesso integral do processo negado ao denunciante para a empresa investigada Nokia/Microsoft, além de oferecer a esta multinacional propositura ou assinatura de Termo de Ajuste Conduta - TAC, visando mitigar centenas, talvez, milhares de operações ilegais, envoltas em fraudes e corrupção transnacional (peça 281, p.24) .
Ministério Público Estadual de Amazonas (peça 281, p. 33) :
71.	Em razão de declínio da matéria pelo Ministério Público Federal, ao analisar os fatos, o Parquet Estadual, após dois anos de "faz de conta e acobertamento", devolveu a demanda ao MPF/AM, alegando competência federal (peça 281, p. 18) ;
72.	Ana Lucia Daou (Promotora de Justiça) , André Marinho (Procurador de Justiça) e Mauro Veras Bezerra (Procurador de Justiça) 
a) agiram de forma suspeita, temerária, por vez criminosa em relação à análise da denúncia  (peça 281, p. 18) 
Tribunal de Contas da União
73.	Uadson Ulisses Marques Martins e   Paulo Henrique de Castro
a) manifestaram que "nenhuma medida foi tomada; devido a uma fila de prioridades que tem que ser obedecida, o que ocorre lentamente, ante ao baixo efetivo de servidores deste órgão", ao serem indagados sobre as providências adotas no presente processo (TC Processo 027.309/2017-7) , motivação esta contestada pelo denunciante, já que ele ouviu de Lúcia Fátima Ribeiro, então Secretária da Secex-AM, que o processo teria prioridade máxima (peça 281, p.29)   
74.	Lúcia de Fátima Ribeiro Magalhães  
a) quebrou o sigilo funcional ao dar ciência da demanda à Mona Liza Benevides, Superintendente Regional da CGU/AM.
Defensoria Pública da União (DPU) 
75.	Impede o avanço da denúncia, a defesa de diretos e demandas do denunciante (peça 281, p. 29) ;
76.	Diego Almeida - Defensor Público do 2º Ofício Cível
a) não atende mais o denunciante após reunião efetuado com  a CGU (peça 281, p. 29) .
77.	Lígia Prado da Rocha Defensora Pública da DPU/AM 
a) desconsiderou a causa e manifestou-se contrária a fazer a denúncia (peça 281, p. 30) ;
Tribunal de Justiça de Amazonas  (peça 281, p. 33) 
78.	Jose Hamilton Saraiva dos Santos (Desembargador) 
a) comportamento suspeito, temerário, por vez criminoso em relação à apreciação da denúncia (peça 281, p. 33)  
Conselho Nacional da Justiça  
79.	Fabiano Silveira (Conselheiro) 
a) engavetou denúncias contra magistrados do TJ/AM, referidos no processo da CGU, além de atuar como defensor dos interesses do senador Eduardo Braga (peça 281, p. 33-34) . 
Instituto Nacional de Colonização e Reforma Agrária (Incra) 
80.	João Pedro Gonçalves (ex-superintendente do Incra) 
a) perseguiu e atuou no sentido de desqualifica-lo, acusando-o de invadir lotes de assentamento rural (peça 281, p. 35) .
Prefeitura de Rio Preto da Eva/AM
81.	Anderson José de Souza- Prefeito de Rio Preto da Eva/AM
a) ameaçou-o a ficar calado das denúncias por meio de afogamento (peça 281, p. 36) . 
82.	DD&L Advogados e Consultores 
a) mantém relação promíscua com servidores e dirigentes de diversas empresas/órgãos e entidades, que dá   "sustentação aos seus negócios escusos envolvendo fraudes fiscais e atuações criminosas junto à Fazenda Nacional, Receita Federal e outros órgãos estratégicos como Suframa, Seplan/AM" (peça 281, p. 29-31) 
Análise
83.	As supostas irregularidades mencionadas no item 58 já foram objeto de análise nos itens 19 a 26 desta instrução.
84.	Em relação às supostas irregularidades cometidas pelos magistrados, nos termos do art. 103-B, § 4º, da Constituição Federal, com a redação dada pela EC 45/2004, compete ao Conselho Nacional de Justiça "o controle da atuação administrativa e financeira do Poder Judiciário e do cumprimento dos deveres funcionais dos juízes".
85. 	No tocante ao Ministério Público, conforme disposto no art. 130-A, § 2º, da CF, EC 45/2004, "compete ao Conselho Nacional do Ministério Público o controle da atuação administrativa e financeira do Ministério Público e do cumprimento dos deveres funcionais de seus membros".
86. 	Quanto às demais condutas descritas por servidores federais e questionadas pelo denunciante, a apuração destas deve ser realizada conforme rito estabelecido na Lei 8.112/1990. A respeito, vale ressaltar que o Acórdão 2906/2009-TCU-Plenário, que deu nova redação a parte da ementa do Acórdão 495/2008-TCU-Plenário, assim concluiu:
Não é competente o Tribunal de Contas da União, jurisdição constitucional especializada, para determinar diretamente a instauração ou para controlar resultados de sindicâncias ou de procedimentos administrativos disciplinares, porquanto tais poderes não se subsumem às competências constitucionais e legais de que é detentor. A omissão ilegal da autoridade competente resolve-se no âmbito da própria Administração ou no Judiciário. 
87. 	Em relação aos servidores desta Corte mencionados pelo denunciante, não vislumbramos quaisquer indícios de protelamento intencional para a análise da presente denúncia. Os autos seguiram o rito processual previsto nos normativos aplicáveis aos procedimentos instrutórios do TCU.
88. 	Assim, considerando que a matéria da denúncia constante no documento encaminhado pelo Parquet junto ao TCU já foi tratada anteriormente nesta instrução e matérias relacionadas à sanções disciplinares fogem à competência do TCU, dispensamos comentários adicionais. 
89.	Além disso, no documento de peça 280, há solicitação para ingresso como interessado do processo em pauta com fulcro no art. 146, §§1º e 3º do Regimento Interno c/c art. 52, Incisos XXXIII e XXXIV, alínea 'a' da Constituição Federal, concomitante com os arts. 21 e 22 da Lei 12.527/2011 - LAI (in verbis) :
Art. 21. Não poderá ser negado acesso à informação necessária à tutela judicial ou administrativa de direitos fundamentais.
Parágrafo único. As informações ou documentos que versem sobre condutas que impliquem violação dos direitos humanos praticada por agentes públicos ou a mando de autoridades públicas não poderão ser objeto de restrição de acesso.
Art. 22. O disposto nesta Lei não exclui as demais hipóteses legais de sigilo e de segredo de justiça nem as hipóteses de segredo industrial decorrentes da exploração direta de atividade econômica pelo Estado ou por pessoa física ou entidade privada que tenha qualquer vínculo com o poder público.
90.	O requerente alega que, há décadas, é vítima de ações criminosas no âmbito do polo industrial da ZFM e vem denunciando junto aos órgãos federais e estaduais no Amazonas crimes ambientais, fiscais e tributários que lesam o Estado brasileiro e o estrangeiro.
91.	O requerente entende que as denúncias estão sendo desconsideradas inclusive pela Controladoria Geral da União.
92.	O requerente vislumbra que:
os fatos foram devidamente corroborados por técnicos da CGU/Regional/AM que, por ordens de seus superiores, na ânsia de proteger grandes corporações, autoridades, servidores, agentes e órgãos públicos envolvidos, decidiram por ocultar o caso, permitindo a continuidade dos ilícitos que ora se potencializaram, ante a ausência das medidas pertinentes, com vistas a estancar os ilícitos nacionais e transnacionais identificados, o que culminou com representação junto a PGR, que ora apura o caso de maneira sigilosa ao amparo de força tarefa e de cooperação internacional.
93.	Importa destacar que o requerente anexou, ainda, arquivos e mídias que constam como itens não digitalizáveis do processo.  No Relatório com informações da Zona Franca de Manaus (arquivo Relatório ZFM2.docx) , datado de 10/6/2018, sem signatário, há uma descrição mais atualizada de irregularidades e problemas na ZFM, no entanto, sem inserção de novas evidências.
94.	Examina-se, nesta oportunidade, pedido do requerente de ingresso nos autos como terceiro interessado (peça 6) . 
95.	Nos termos do art. 146 do Regimento Interno deste Tribunal, "a habilitação de interessado em processo será efetivada mediante o deferimento, pelo Relator, de pedido de ingresso formulado por escrito e devidamente fundamentado." Estabelece o § 1º do citado artigo que o interessado deverá demonstrar em seu pedido, de forma clara e objetiva, razão legítima para intervir no processo.
96.	Sobre a matéria, cabe ressaltar que é firme na jurisprudência do TCU o entendimento de que até mesmo os representantes e denunciantes não são automaticamente admitidos nos correspondentes processos como interessados, pois, a priori, seu papel consiste em mover a ação fiscalizatória e se encerra ao final deste momento, quando o próprio Tribunal toma o curso das apurações.  Nesse sentido são, dentre outros, os Acórdãos 2.207/2013, 2.390/2013, 327/2014, 546/2016 e 2008/2015, todos do Plenário.
97.	No presente caso, o denunciante não apresentou as razões legítimas para justificar o seu ingresso no processo como parte, sendo necessário realçar que o seu claro interesse no tema não é fundamento suficiente para que lhe seja concedido o status de parte processual.
98.	Além do mais, o cerne da presente denúncia versa sobre supostas irregularidades cometidas, principalmente, pela empresa Nokia/Microsoft. Assim, não vislumbramos, objetivamente, que tipo de informação necessária à tutela judicial ou administrativa de direitos fundamentais o requerente busca para inclusão como terceiro interessado.
99.	Importa destacar que o presente processo contém inúmeros documentos obtidos pela CGU protegidos por sigilo (notadamente informações protegidas com sigilo fiscal - art. 198 da Lei 5.172/1966, com redação dada pela Lei Complementar 104/2011) . Neste caso há apenas a transferência de informação sigilosa com o mesmo dever de preservação por esta Corte de Contas, razão adicional para indeferir o mencionado pleito. 
100.	Adicionalmente, em caso similar, quando a 3ª Vara Federal Cível da Seção Judiciária do Estado de Amazonas, ao apreciar habeas data impetrada pelo requerente de peça 280 (Processo: 1001394-67.2017.4.01.3200) para ter acesso ao processo elaborado pela CGU/AM, assim decidiu (in verbis) :
É cediço que o habeas data constitui o meio processual destinado a garantir o conhecimento, a retificação, bem como a complementação de registros relacionados à pessoa do impetrante e suas atividades, constantes de repartições públicas ou particulares acessíveis ao público, na forma como preconiza o art. 5º, LXXII, da Constituição Federal, bem como o parágrafo único do art.1º e arts.2º e 7º, da Lei n. 9.507, de 12 de novembro de 1997, ...
In casu, o demandante objetiva que lhe seja assegurado o direito de obter informações sobre o processo CGU/NUP nº 00Processo 203.266/2013-16, todavia, através desse processo, o impetrante não pretende assegurar o conhecimento de informações acerca de sua pessoa, como bem salientou o i. Parquet, mas sim de diversas pessoas jurídicas que são parte no processo em trâmite na CGU, de modo que não se enquadra nos requisitos acima destacados.
Desse modo, com base nas razões jurídicas supramencionadas, o presente habeas data deve ser extinto, sem resolução de mérito, em face da carência da ação, por falta de interesse processual.
 Ex positis, JULGO EXTINTO O PROCESSO SEM RESOLUÇÃO DE MÉRITO, com fundamento no art. 485, inciso VI, do CPC/2015.
101.	Portanto, não ocorreu a hipótese prevista no Regimento Interno, art. 144, § 2º, c/c Resolução 36/1995, art. 2º, § 2º. O representante não demonstrou possível prejuízo a direito subjetivo próprio decorrente da decisão do TCU, tampouco a existência de outra razão legítima para intervir nos autos. Razão pela qual será sugerido ao relator o indeferimento do pedido de ingresso como terceiro interessado do requerente constante na peça 280 dos presentes autos.
CONCLUSÃO
102.	Registra-se que o denunciante possui legitimidade para denunciar irregularidades ou ilegalidades perante o Tribunal, consoante disposto no art. 234 do RI/TCU.
103.	No entanto, a denúncia não preenche os requisitos de admissibilidade constantes no art. 235 do Regimento Interno do TCU e no art. 103, § 1º da Resolução - TCU 259/2014, haja vista que  matéria tributária e ambiental não é de competência deste Tribunal e as possíveis falhas nos sistemas e mecanismos de controle e fiscalização da Receita Federal, Ibama e Suframa não estão acompanhadas de indícios concernentes à irregularidade ou ilegalidade denunciada (item 16) . 
104.	Esta Corte pode, em relação aos órgãos federais, avaliar mecanismos, instâncias e práticas de governança relacionadas ao controle da saída como sucata/destruição/descarte de insumos/matérias primas beneficiadas com legislação da ZFM. 
105.	Em relação aos órgãos federais, a denúncia destaca que servidores e dirigentes da Receita Federal, Suframa e Ibama foram 'cooptados' por inúmeras grandes empresas e que, em decorrência, a sistemática de fiscalização desses órgãos está prejudicada, permitindo a prática de sonegação, contrabando, descaminho e crime ambiental no âmbito da ZFM. Entretanto, o denunciante não apresentou documentos comprabatórios que possam corroborar suas teses (itens 6, 19-26) .
106.	Vale registrar que a mesma denúncia foi enviada para a CGU, MP (estadual e federal) e para a Polícia Federal, e que somente a CGU deu andamento ao procedimento investigatório e que se isso se arrasta deste 26/9/2012. Ao analisar o processo da CGU não foram verificados indícios suficientes para justificar a atuação do TCU, sendo devido lembrar que a CGU também tem atuação na esfera correcional, campo este não alcançado pelas competências desta Corte de Contas (itens 18-25) .
107.	Importa destacar a conclusão da Polícia Federal acerca da denúncia: "Após análise detida dos autos, chega-se à conclusão tratar-se em verdade de disputa comercial entre as empresas ....., acerca de valores de contrato de prestação de serviço para a retirada e destinação de resíduos do processo fabril da segunda" (item 32.2) .
PROPOSTA DE ENCAMINHAMENTO	
108.	Ante todo o exposto, submetem-se os autos à consideração superior, propondo:
	a) indeferir o pedido de ingresso do requerente de peça 280 como terceiro interessado;
	b) não conhecer a presente documentação como denúncia por não atender os requisitos de admissibilidade previstos no art. 235 do Regimento Interno do TCU, e no art. 103, § 1º, da Resolução - TCU 259/2014;
	c) determinar liminarmente o arquivamento deste processo, com fundamento no parágrafo único do art. 235 do Regimento Interno do TCU e no art. 105 da Resolução - TCU 259/2014; e
	     d) dar ciência ao denunciante."
2.	Tendo em vista a relevância da matéria, encaminhei os presentes autos ao Ministério Público junto ao TCU para parecer (peça 285) .
3.	O representante do MP anuiu à proposta da SecexDesenvolvimento (peça 286) :
"Cuidam os autos de expediente autuado como denúncia em face de supostas irregularidades perpetradas por empresas sediadas no Polo Industrial de Manaus, as quais, segundo o denunciante, estariam praticando contrabando e descaminho de produtos da Zona Franca de Manaus (ZFM) , evitando, assim, o pagamento de impostos federais e estaduais.
Os autos foram examinados inicialmente pela então Secex-AM (instruções de peças 168/169) e essa unidade técnica concluiu pela admissibilidade da denúncia. 
Foram realizadas diligencias à Controladoria-Geral da União - CGU (Ofícios 1653/2017-TCU/Secex/AM, peça 10, 1117/2018, peça 173, e 1304/2018, peça 175) , uma vez que naquele órgão tramita procedimento de idêntico teor, com o número 00203.001266/2013-16. 
Posteriormente, com os novos elementos processuais resultantes das citadas diligências, houve nova análise, desta vez por parte da Secretaria de Controle Externo do Desenvolvimento Econômico do TCU (peça 282) , ocasião em que, não obstante o reconhecimento da legitimidade do autor da peça inicial para denunciar irregularidades ou ilegalidades perante o Tribunal (consoante o art. 234 do RI/TCU) , a unidade técnica concluiu que a denúncia não preenchia os requisitos de admissibilidade constantes no art. 235 do Regimento Interno do TCU e no art. 103, § 1º da Resolução - TCU 259/2014. 
A unidade técnica, essencialmente, entendeu que "matéria tributária e ambiental não é de competência deste Tribunal e as possíveis falhas nos sistemas e mecanismos de controle e fiscalização da Receita Federal, Ibama e Suframa não estão acompanhadas de indícios concernentes à irregularidade ou ilegalidade denunciada".
No detalhado exame técnico realizado pela SecexDesenvolvimento, foram abordadas as diversas irregularidades denunciadas.
Em relação aos tributos federais, os procedimentos de fiscalização são atos privativos do Auditor da Receita Federal e a matéria objeto da denúncia relacionada ao contrabando, sonegação e descaminho não se insere naquelas alcançadas pelas competências desta Corte de Contas, assim como a matéria relativa à classificação de produtos como "sucatas".
No que tange à repressão ao tráfico transnacional de resíduos perigosos, assim como possíveis envolvimentos de agentes públicos nesse tipo de delito, trata-se de tema da alçada da Polícia Federal e do Ministério Público Federal.
Sobre as demais irregularidades apontadas no expediente inicial, a unidade instrutiva esclarece que o instrumento da denúncia necessita de um mínimo de elementos, para que esta Corte possa conhece-la, não constantes neste caso.
A conclusão da unidade instrutiva foi, em síntese, que esta Corte pode, em se tratando de órgãos federais, avaliar mecanismos, instâncias e práticas de governança relacionadas ao controle da saída como sucata/destruição/descarte de insumos/matérias primas beneficiadas com legislação da ZFM, todavia, o denunciante não apresentou documentos comprobatórios que possam corroborar suas teses relativa a esses órgãos (itens 6, 19/26 da instrução precedente) .
	A SecexDesenvolvimento salientou que o mesmo conteúdo contido na peça encaminhada a esta Corte de Contas foi também enviado à CGU, ao MP (estadual e federal) e à Polícia Federal, o que resultou em investigações por parte da CGU, cujo processo, todavia, não apresenta indícios suficientes para justificar a atuação do TCU (parágrafo 106 da instrução de peça 282) .
	Cabe salientar a informação, detalhada na instrução precedente, de que a CGU ainda está examinando os fatos denunciados, "além de, neste processo investigativo, estar avaliando mecanismos, instâncias e práticas de governança relacionados ao controle da saída insumos/matérias primas beneficiadas com legislação da ZFM" (parágrafo 53 da instrução precedente - peça 282) .
	No que diz respeito ao exame da Polícia Federal, a unidade técnica reproduz, na instrução precedente, a seguinte conclusão "Após análise detida dos autos, chega-se à conclusão tratar-se em verdade de disputa comercial entre as empresas (...) , acerca de valores de contrato de prestação de serviço para a retirada e destinação de resíduos do processo fabril da segunda" (item 32.2 da instrução precedente) .
II
O Ministério Público de Contas manifesta-se de acordo com a proposta de encaminhamento da unidade técnica, conforme os motivos destacados abaixo:
As matérias tributária e ambiental não são de competência deste Tribunal. Por outro lado, a denúncia de possíveis falhas nos sistemas e mecanismos de controle e fiscalização da Receita Federal, Ibama e Suframa não se faz acompanhar de indícios concernentes à irregularidade ou ilegalidade. Tampouco as diligências realizadas no âmbito do TCU suscitaram novos elementos para justificar o andamento do presente processo nessa Corte de Contas. 
Além disso, a instrução precedente destacou que a Polícia Federal, ao examinar o caso, concluiu "tratar-se em verdade de disputa comercial entre as empresas".
De todo modo, convém salientar que a denúncia também foi encaminhada ao Ministério Público Federal, a quem cabe promover a ação penal pública, quando a competência para o julgamento é da Justiça Federal, ou a ação de improbidade administrativa contra agentes públicos que lesam a União.
III
Ante todo o exposto, submetem-se os autos à consideração superior, sugerindo o acolhimento da proposta de encaminhamento da unidade técnica, abaixo transcrita:
"a) indeferir o pedido de ingresso do requerente de peça 280 como terceiro interessado;
b) não conhecer a presente documentação como denúncia por não atender os requisitos de admissibilidade previstos no art. 235 do Regimento Interno do TCU, e no art. 103, § 1º, da Resolução - TCU 259/2014;
c) determinar liminarmente o arquivamento deste processo, com fundamento no parágrafo único do art. 235 do Regimento Interno do TCU e no art. 105 da Resolução - TCU 259/2014; e
                  d) dar ciência ao denunciante."
 
                   É o Relatório.

não há

Procurador Júlio Marcelo de Oliveira

DENÚNCIA (DEN)

Inicialmente, registro que atuo nos presentes autos por força do art. 152 do Regimento Interno do TCU (RI/TCU) .
2.	Trata-se de expediente autuado como denúncia em face de supostas irregularidades perpetradas por empresas sediadas no Polo Industrial de Manaus, que estariam, segundo o denunciante, praticando contrabando e descaminho de produtos da Zona Franca de Manaus (ZFM) de forma a evitar o pagamento de impostos federais e estaduais.
3.	No referido relato, o denunciante aduz que há "esquemas criminosos e outros atos ilícitos relacionados às atividades industriais do Polo Industrial de Manaus - PIM, envolvendo empresas multinacionais, nacionais e locais, a participação direta e indireta de membros de órgãos estratégicos de fiscalização e controle da ZFM, como SUFRAMA, RECEITA FEDERAL, SEPLAN SEF AZ, IBAMA E IPAAM, além de relatar atos e omissões de outras instituições como, Judiciário Estadual, MPE, MPF, Policia Federal, e a atuação de Advogados e agenciadores junto a estes Órgãos e Instituições, através da corrupção, do tráfico de influência, da exploração de prestigio, dentre outros atos, nada convencionais aos padrões legais".
4.	No exame inicial do feito, a então Secex-AM entendeu pela admissibilidade da presente denúncia e diligenciou à Controladoria-Geral da União (Ofícios 1653/2017-TCU/Secex/AM, 1117/2018 e 1304/2018) , pois naquele órgão tramita procedimento de idêntico teor, com o número 00203.001266/2013-16. A CGU atendeu à diligência e acostou aos autos as informações e os esclarecimentos solicitados pelo TCU.
5.	A análise técnica realizada pela SecexDesenvolvimento abrangeu todas as irregularidades denunciadas, cingindo-me aos pontos destacados no parecer do representante do Ministério Público, Procurador Júlio Marcelo de Oliveira.
6.	Convém, preliminarmente, ressaltar informação da unidade técnica acerca do envio pelo denunciante de expediente similar ao ora examinado à CGU, ao MP (estadual e federal) e à Polícia Federal. No âmbito da CGU, estão em andamento investigações que não trazem indícios suficientes para atrair a atuação do TCU.
7.	Na instrução transcrita no relatório precedente, restou assente que a CGU ainda está examinando os fatos denunciados, "além de, neste processo investigativo, estar avaliando mecanismos, instâncias e práticas de governança relacionados ao controle da saída insumos/matérias primas beneficiadas com legislação da ZFM".
8.	Por sua vez, a Polícia Federal concluiu que "Após análise detida dos autos, chega-se à conclusão tratar-se em verdade de disputa comercial entre as empresas (...) , acerca de valores de contrato de prestação de serviço para a retirada e destinação de resíduos do processo fabril da segunda".
9.	No âmbito do TCU, restou ainda assente que, após a análise do expediente trazido pelo denunciante, a fiscalização relativa aos tributos federais insere-se nos atos privativos do Auditor da Receita Federal. De outro lado, as matérias relativas às denúncias, a saber, o contrabando, a sonegação e o descaminho não estão abarcadas pelas competências do TCU, bem assim a classificação de produtos como "sucatas".
10.	Em outro giro, trata-se de matéria de competência da Polícia Federal e do Ministério Público Federal a repressão ao tráfico transnacional de resíduos perigosos, assim como possíveis envolvimentos de agentes públicos na prática desses delitos.
11.	A SecexDesenvolvimento ponderou que outras irregularidades identificadas pelo denunciante são insuficientes para que este Tribunal conheça o expediente como denúncia "haja vista que a parcela significativa dos fatos questionados não é matéria de competência do Tribunal, para os quais o administrador ou responsável não está sujeito a sua jurisdição; e os fatos noticiados de competência desta Corte de Contas, não estão acompanhados do indício concernente à irregularidade ou ilegalidade denunciada".
12.	Mais ainda, a unidade técnica asseverou que, a exemplo da CGU, conforme transcrição feita no item 7 deste voto, este Tribunal poderia avaliar mecanismos, instâncias e práticas de governança concernentes ao controle da saída como sucata/destruição/descarte de insumos/matérias primas beneficiadas com legislação da ZFM, caso o denunciante tivesse aduzido aos autos elementos tendentes a sustentar o alegado, o que não ocorreu.
13.	Nessa linha de raciocínio, a Secretaria de Controle Externo do Desenvolvimento Social - SecexDesenvolvimento, em pronunciamentos uniformes, propôs negar conhecimento à presente denúncia por não atender plenamente aos requisitos de admissibilidade previstos no art. 235 do Regimento Interno do TCU, e no art. 103, § 1º, da Resolução TCU n. 259/2014. Além disso, alvitrou indeferir o ingresso do requerente como terceiro interessado.
14.	Previamente à apreciação do feito pelo Colegiado, dada a relevância da denúncia que apontava para possíveis prejuízos na arrecadação federal, remeti estes autos ao Ministério Público junto ao Tribunal de Contas da União (MPTCU) que anuiu à proposta da Unidade Técnica.
15.	Ao acolher as análises e conclusões da SecexDesenvolvimento, chanceladas pelo MPTCU, adoto-as como minhas razões de decidir para não conhecer desta denúncia e indeferir o ingresso do requerente como terceiro interessado.
16.	Por fim, deixo de encaminhar cópia da deliberação a outros agentes do Controle tendo em vista que o mesmo conteúdo do expediente encaminhado a esta Corte de Contas foi também enviado à Controladoria-Geral da União, aos Ministérios Públicos Federal e Estadual/AM e à Polícia Federal.
 
	Em face do exposto, Voto no sentido de que seja adotado o Acórdão que ora submeto ao escrutínio deste Colegiado.
TCU, Sala das Sessões Ministro Luciano Brandão Alves de Souza, em 6 de maio de 2020.
RAIMUNDO CARREIRO 
Relator